【裁判字號】    90,上訴,1292
【裁判日期】    900626
【裁判案由】    偽造文書
【裁判全文】
臺灣高等法院刑事判決                            九十年度上訴字第一二九二號
    上  訴  人
    即  被  告  甲○○
    選任辯護人  蕭玉杉
右上訴人因偽造文書案件，不服臺灣板橋地方法院八十九年度訴字第一五四四號，中
華民國九十年二月十四日第一審判決（起訴案號：臺灣板橋地方法院檢察署八十九年
度偵字第一三七二三號），提起上訴，本院判決如左：
    主  文
原判決撤銷。
甲○○行使偽造私文書，足以生損害於公眾及他人，處有期徒刑參月，如易科罰金，
以參佰元折算壹日，緩刑貳年。
偽造如附表所示乙○○署押均沒收。
    事  實
一、甲○○為林口車業有限公司（簡稱林口公司）之業務員，因乙○○於民國（下同
    ）八十八年九月十五日，在台北縣三重市○○街四十二之二號，向經銷商大友車
    業行之蕭錦輝以動產擔保附條件買賣分期付款方式購買車牌號碼ＣＩＱ─七一九
    號重型機車，分期總價款新台幣（下同）捌萬壹仟陸佰元（現金價款為陸萬陸仟
    陸佰元整），由甲○○負責辦理對保手續，並簽訂機車分期付款契約書，約定於
    簽訂契約書同時，給付現金壹萬伍仟元，餘款分壹拾貳期，每月壹期每期給付伍
    仟伍佰伍拾元，買賣價金未付清前，標的物仍屬出賣人所有，雙方並約定由甲○○代刻乙○○印章一枚並辦妥機器腳踏車新領牌照登記，乙○○給付上開壹萬伍
    仟元，取得上開機車之占有後，即於同日，在台北市○○路○段一五一號以參萬
    元之代價將機車典當予廖文宗所經營之益昌當舖，並未繼續繳納分期款。嗣經甲○○發現乙○○未履行契約，明知上開機車之行車執照業已交付乙○○且乙○○
    未將上開機車轉讓與高秀梅，竟基於偽造文書之犯意，先偽造附表編號一所示之
    乙○○署押（即簽名）一枚並盜用上開乙○○印章，使用於如附表編號一之「委
    託書」上，復利用不知情之丙○○於八十八年十二月九日持以行使，向交通部公
    路局新竹區監理所桃園監理站辦理上開機車之行車執照補發手續，並蓋用上開印
    章於附表編號二所示「汽機車各項異動登記書」，繼於八十八年十二月十日由不
    知情之丙○○委託不知情、不詳姓名年籍之成年人，在交通部公路局新竹區監理
    所桃園監理站，盜用上開乙○○印章於附表編號三所示「汽機車過戶登記書」，
    將乙○○名下之牌照號碼ＣＩＱ─七一九號機車辦理過戶給不知情之林口公司員
    工高秀梅，而使該監理站公務員將該等不實之事項登載職務上所掌之公文書，足
    以生損害於乙○○及公路監理機關車籍管理之正確性。嗣因上開典當之機車流當
    ，益昌當舖之廖文宗前往監理站辦理該機車過戶時，始發現上情。
二、案經乙○○訴由台北市政府警察局移送臺灣板橋地方法院檢察署檢察官偵查起訴
    。
    理  由
一、訊據上訴人即被告（以下簡稱被告）甲○○否認有右揭犯行，辯稱：伊事先並不
    知乙○○將系爭機車典當，故伊無偽造文書之犯意，而事後伊執乙○○印章、身
    分證影本及車籍資料等委託丙○○辦理原登記註銷、行車執照補發及過戶手續，
    均經過乙○○同意，且伊並未實際經手辦理，並未偽造文書，至於行車執照未遺
    失而辦理補發事宜是由監理黃牛處理，伊並不知情云云。經查：（一）、被害人
    乙○○未依約履行分期付款後，由被告將車輛原始證件（包括機器腳踏車新領牌
    照登記書、出廠證、台北市政府監理處自行收納款項收據）、乙○○身分證影本
    、私章及機車公會證明，交由不知情之丙○○於八十八年十二月九日向交通部公
    路局新竹區監理所桃園監理站辦理上開機車之行車執照補發手續，繼於八十八年
    十二月十日，委託不知情並不詳姓名年籍之成年人，在同上監理站，將乙○○名
    下之牌照號碼ＣＩＱ─七一九號機車辦理過戶給不知情之林口公司員工高秀梅等
    情，業據被告於警訊及偵查時自承在卷（參臺北市政府警察局刑案偵查卷宗第二
    頁正面反面、偵查卷宗第六頁正面），核與被害人乙○○指訴情節相符（參同上
    警訊卷宗第四頁正面、第五頁反面至第六頁正面），並有證人即益昌當舖負責人
    廖文宗於警訊時證稱：「乙○○於八十八年九月十五日把其所有之ＣＩＱ─七一
    九號引擎號碼ＫＮ─０二六八七九重機車一輛典當在我所負責之『益昌當舖』，
    由我親自經手，典當金額是新台幣參萬元整‧‧‧乙○○所持當的機車‧‧‧有
    『行照』及身分證件」等語可資佐證（參警訊卷宗第七頁反面），復有台北市政
    府警察局大同分局雙連派出所受理各類案件紀錄表、典當紀錄、台北市當舖商業
    同業公會證明書、乙○○行車執照影本、乙○○機器腳踏車新領牌照登記書、汽
    機車各項異動登記書、機車分期付款契約書、交通部公路局新竹區監理所桃園監
    理站函附車號ＣＩＱ－七一九號重機車過戶書影本、車籍作業系統－查詢認可資
    料各一份（參同上警訊卷宗第十一頁、第十二頁、第十四頁、第十五頁、第二五
    頁、第二九頁至第三０頁、第三三頁至第三八頁、第三二頁）在卷足參﹔（二）
    、附表所示車號ＣＩＱ－七一九號重型機車過戶資料（包括：機車過戶登記書影
    本、委託書影本、保證書影本各一紙及汽（機）車各項異動登記書影本二紙）均
    非被害人乙○○親自簽名及蓋章，且被害人乙○○亦未同意或委託任何人至監理
    單位辦理上開重型機車之各項異動手續，業據被害人乙○○指訴明白（參警訊卷
    宗第六頁反面），被告於警訊中亦自承：「該機車原始證件由我保管，現在過戶
    給我公司員工高秀梅‧‧‧我不知道他（指乙○○）是否同意我過戶給高秀梅‧
    ‧‧我發現乙○○未履行分期付款後，我即以車輛原始證件、乙○○本人身分證
    影本、機車公會證明、乙○○本人私章，委託監理處黃牛向監理單位辦理過戶後
    登報一星期註銷牌照」等語（參警訊卷宗第二頁正面），足徵被告確未得被害人
    乙○○之同意而使用其印章並偽造其署押。況按諸經驗法則，本件買受人即乙○○雖有授權被告刻製印章申辦機車新領牌照以完成過戶手續，惟買受人乙○○嗣
    後竟將機車予以典當，顯未授權並同意被告使用原已刻製之印章或以乙○○名義
    出賣上開機車，被告辯護人於本院辯護意旨另以被告於辦理新領牌照時蓋用告訴
    人乙○○之印章，告訴人並未指訴被告偽造文書，嗣後被告辦理過戶使用乙○○
    之印章應有經告訴人同意云云，要屬誤會，亦不足採；（三）、按附條件買賣在
    標的物所有權移轉於買受人前，買受人如有不依約定償還價款之情形，依據動產
    擔保交易法第二十八條第一項之規定，出賣人固得行使其取回權，但取回權及取
    回後其他權利之行使，依同法第三十條規定，應準用同法第十七條第二項、第三
    項及第十八條至第二十二條所定程序為之。此項程序固為保護出賣人而設，實亦
    兼顧買受人之利益，非謂出賣人可隨時取回及取回後可置買受人一切利益於不顧
    。買受人即使於契約約定拋棄同法所規定之權利，依同法第十四條規定，其約定
    亦屬無效，最高法院六十二年度台上字第一五五九號判例可資參照。經查，本件
    被告與被害人乙○○所訂立之契約屬分期付款之附條件買賣契約，被害人乙○○
    亦坦承未依約分期付款給被告等語（參警訊卷宗第四頁正面），惟依上開判例意
    旨所示，出賣人固得行使其取回權，但取回權及取回後其他權利之行使，依動產
    擔保交易法第三十條規定，應準用同法第十七條第二項、第三項及第十八條至第
    二十二條所定程序為之，非謂出賣人得任意偽造動產擔保交易債務人之署押將買
    賣標的物辦理過戶予第三人，又依被告與被害人乙○○所簽立之分期付款附條件
    買賣契約書第七條所定「買方‧‧‧如滯繳貨款逾二期以上時，即喪失分期付款
    之權利，全部貨款視為到期，買方即連帶保證人願意負責一次付清餘款或將機車
    無償交還賣方處理」，充其量僅得認被告有取回該車之權，尚不得據以認定被害
    人乙○○同意被告使用其印章以及其署押而另行將右開機車辦理過戶轉讓予第三
    人高秀梅。綜上三點，本件事證明確，被告犯行，堪予認定，應依法論科。
二、核被告所為，係犯刑法第二百十六條、第二百十條之行使偽造私文書罪、同法第
    第二百十四條之使公務員登載不實文書罪。偽造署押為偽造私文書之階段行為，
    偽造私文書之低度行為為行使偽造私文書之高度行為所吸收，均不另論罪。又被
    告先後偽造如附表所示之委託書、汽機車各項異動登記書、汽機車過戶登記書，
    其目的均係為辦理過戶轉讓予第三人高秀梅，時間密接，應屬接續行為，僅論以
    一犯罪行為。被告所犯上開行使偽造私文書、使公務員登載不實文書罪間，有方
    法結果之牽連關係，應從一重之行使偽造私文書罪處斷。被告所為附表編號二所
    示犯行，起訴書雖未敘及，惟與起訴部份有方法結果之牽連關係，為起訴效力所
    及，本院自得併予審究。又被告利用不知情之人犯罪，為間接正犯。
三、原審認被告罪證明確，予以論罪科刑，固非無見，惟查：被告依據買賣契約辦理
    機器腳踏車新領牌照登記並過戶予被害人乙○○所需刻用之乙○○印章，應認業
    經乙○○同意，已如前述，是該印章及印文均屬真正，不應沒收，原審以乙○○
    之印章係屬偽造並就該印章及印文宣告沒收，尚有未洽。被告上訴意旨，仍執陳
    詞，否認犯罪，雖無理由，惟原判決既有上開可議之處，自應由本院予以撤銷改
    判。爰審酌被告如事實欄所示犯罪之動機、目的、所生之危害暨犯罪後態度等一
    切情狀，量處如主文第二項所示之刑，並諭知易科罰金之折算標準。又被告行為
    後，刑法第四十一條業於九十年一月十日修正公布同日施行，同年月十二日生效
    ，原條文修正為第四十一條第一項，並將得易科罰金之罪，從「犯最重本刑為三
  年以下有期徒刑以下之刑之罪」，修正為「犯最重本刑為五年以下有期徒刑以下
    之刑之罪」暨『增訂』「但確因不執行所宣告之刑，難收矯正之效，或難以維持
    法秩序者，不在此限」，比較新舊法，以新法有利於被告，即應適用修正後之刑
    法第四十一條第一項。並查被告未曾受有期徒刑以上刑之宣告，有臺灣高等法院
    檢察署刑案紀錄簡覆表在卷可按，其因一時失慮而觸刑章，經此教訓，當知警惕
    ，無再犯之虞，因認所宣告之刑，以暫不執行為適當，併予宣告緩刑，用啟自新
    。偽造如附表所示乙○○之署押，併依法宣告沒收。
四、公訴意旨另以：被告甲○○持乙○○名義簽名之委託書後，另於八十八年十二月
    九日，持乙○○印章、身分證影本，行使向桃園縣機車商業同業公會取得乙○○
    之保證書，足以生損害於乙○○之權益，因認被告尚涉此部份行使偽造私文書犯
    嫌。惟查：附表編號一所示之委託書業已載明授權內容係「委託丙○○代為辦理
    『補照』手續」（參警訊卷宗第三六頁），已難論斷被告持該「委託書」向桃園
    縣機車商業同業公會取得乙○○之保證書，又桃園縣機車商業同業公會出具之保
    證書，係因昌輪機車行負責人吳上華之申請而發給，有昌輪機車行負責人吳上華
    於八十八年十二月九日出具之切結書、桃園縣機車商業同業公會出具之保證書影
    本各一紙附卷足參（參警訊卷宗第三七頁），益證起訴書此部份之指訴，尚有誤
    會，此外復查無其他積極證據，足認被告涉此部份罪嫌，當屬不能證明此部份之
    犯罪，惟公訴意旨認與右揭犯罪事實有方法結果之牽連關係，爰不另為無罪之諭
    知。
據上論斷，應依刑事訴訟法第三百六十九條第一項前段、第三百六十四條、第二百九
十九條第一項前段、刑法第二條第一項前段、第二百十六條、第二百十條、第二百十
四條、第五十五條、第四十一條第一項、第七十四條第一款、第二百十九條，罰金罰
鍰提高標準條例第一條前段、第二條，判決如主文。
本案經檢察官李良忠到庭執行職務。
中      華      民      國    九十      年      六      月   二十六     日
                            台灣高等法院刑事第十五庭
                                審判長法  官  房  阿  生
                                      法  官  雷  元  結
                                      法  官  鄧  振  球
右正本證明與原本無異。
如不服本判決應於收受送達後十日內向本院提出上訴書狀，其未敘述上訴之理由者並
得於提起上訴後十日內向本院補提理由書（均須按他造當事人之人數附繕本）。
                                      書記官  洪  秋  帆
中      華      民      國    九十      年      六      月   二十九     日
附錄：本案論罪科刑法條全文
刑法第二百十條：
偽造、變造私文書，足以生損害於公眾或他人者，處五年以下有期徒刑。
刑法第二百十四條：
明知為不實之事項，而使公務員登載於職務上所掌之公文書，足以生損害於公眾或他
人者，處三年以下有期徒刑、拘役或五百元以下罰金。
刑法第二百十六條：
行使第二百十條至第二百十五條之文書者，依偽造、變造文書或登載不實事項或使登
載不實事項之規定處斷。
附表：
┌──┬────┬────┬───────┬─────┬────────┐
│編號│日    期│文件名稱│文 件 之 內 容│偽造之署押│備            註│
├──┼────┼────┼───────┼─────┼────────┤
│一  │88/12/09│委託書  │委託丙○○代為│偽造「楊佳│偽造「委託書」影│
│    │        │        │辦理「補照」手│賢」署押壹│本附臺北市政府警│
│    │        │        │續，其所為之行│枚。      │察局刑案偵查卷宗│
│    │        │        │為均係本人授權│          │第三六頁。      │
│    │        │        │，一切責任後果│          │                │
│    │        │        │由本人負擔，請│          │                │
│    │        │        │惠予辦理為荷。│          │                │
├──┼────┼────┼───────┼─────┼────────┤
│二  │88/12/09│汽機車各│偽向主管監理機│偽造「楊佳│上開異動登記書影│
│    │        │項異動登│關申請補發機車│賢」署押壹│本附臺北市政府警│
│    │        │記書    │行照（牌照號碼│枚。      │察局刑案偵查卷宗│
│    │        │        │ＣＩＱ─七一九│          │第三五頁。      │
│    │        │        │號機車）。    │          │                │
│    │        │        │              │          │                │
├──┼────┼────┼───────┼─────┼────────┤
│三  │88/12/10│汽機車過│偽向主管監理機│偽造「楊佳│上開過戶登記書影│
│    │        │戶登記書│關辦理乙○○名│賢」署押壹│本附臺北市政府警│
│    │        │        │下之牌照號碼Ｃ│枚。      │察局刑案偵查卷宗│
│    │        │        │ＩＱ─七一九號│          │第三四頁。      │
│    │        │        │機車過戶與不知│          │                │
│    │        │        │情之高秀梅。  │          │                │
└──┴────┴────┴───────┴─────┴────────┘


司法院資訊處製作；財團法人民間司法改革基金會備份。
